臺灣新竹地方法院民事判決　　　　　　 99年度審訴字第481號
原　　　告　戴立勝
訴訟代理人　曾肇昌律師
被　　　告　蕭茶妹
訴訟代理人　彭火炎律師
　　　　　　張玉琳律師
上列當事人間請求返還不當得利事件，本院於中華民國100年3月
10日辯論終結，判決如下︰
    主      文
原告之訴及其假執行之聲請均駁回。
訴訟費用由原告負擔。
    事實及理由
壹、原告主張：
一、緣兩造原為夫妻，於民國96年12月10日經本院以95年度婚字
    第373號判決離婚，並就剩餘財產分配部分，一併判決本件
    之原告應給付本件之被告新臺幣（下同） 1,357,600 元。
    嗣兩造均提起上訴，經臺灣高等法院認定本件之原告婚後取
    得之財產價值共計8,562,536元，並以97年度家上字第42號
    判決本件之原告應再給付本件之被告2,845,796元。
二、前開臺灣高等法院判決就本件原告婚後取得之財產，其中之
    系爭（一）坐落桃園縣龍潭鄉○○○段7之134地號土地及其
    上181建號之建物（下合稱系爭（一）房地），其價值之認
    定，乃採信臺灣省建築師公會新竹辦事處（下稱建築師公會
    ）估價之結果，而認定為3,037,506元；另就其中之（二）
    坐落桃園縣龍潭鄉○○段997地號土地及其上769建號建物（
    下合稱系爭（二）房地），該判決亦係採信建築師公會估價
    之結果，而認定為5,297,336元。惟查系爭（一）、（二）
    房地曾分別經關西農會及聯邦銀行估價為2,000,000元、3,0
    00,000元，與建築師公會所估價格顯有落差，且系爭（一）
    、（二）房地，經本件被告執上開兩造間之本院95年度婚字
    第373號離婚等事件之確定判決為執行名義，對本件之原告
    聲請強制執行，經法院強制執行後，拍定價額各為1,689,00
    0元、3,700,000元，亦與前開建築師公會之估價各相差1,34
    8,500元、1,597,336元，更可見建築師公會就系爭（一）、
    （二）房地之估價確有高估之情形，且原告於上開高院事件
    審理時，亦已表示上開建築師公會之鑑定金額過高之意見，
    惟卻為高院判決所不採信。
三、按「依社會一般觀念認為財產之移動，係屬不當，基於公平
    原則，有必要調節，即應依不當得利，命受益人返還」，最
    高法院96年度台上字第2362號判決揭示甚明。查近年來房地
    產價格有增無減，系爭（一）、（二）房地之拍定價竟僅各
    為前述建築師公會所估價格之一半，顯與常理不符，足見本
    件之被告於前離婚分產訴訟中，執意高估房地價格，圖謀高
    額財產分配，建築師公會又高估系爭（一）、（二）房地價
    格甚鉅，而上開高院之判決，又以建築師之上開估價結果作
    為其判決之認定基礎，其判決之結果自有失公平客觀，致系
    爭（一）、（二）二棟房地之建築師公會估價金額，與前述
    拍定價額相差達2,945,836元（即【3,037,506＋元5,297,33
    6元】－【1,689,000元＋3,700,000元】，並造成本件之被
    告意外得利1,472,918元（即2,945,836元÷2），原告則受
    有1,472,918元之損害，是依前開最高法院判決之意旨，原
    告自得依不當得利之法律關係，訴請被告返還。
四、又依前所述，因前述建築師之高估上開房地之價格，致與上
    開房地之實際交易價格之拍定價格，有明顯落差，依原有效
    果對原告顯失公平，故依民法第二百二十七條之二第二項之
    規定，原告亦得主張依情事變更原則之法律關係，而請求判
    決減少原告所應對被告負擔之有關剩餘財產分配債務之給付
    金額，並因而請求被告應返還原告1,472,918元。
五、綜上，原告爰依民法不當得利及第二百二十七條之二第二項
    規定之法律關係，為本件之請求，並聲明：１、被告應給付
    原告1, 472,918元，及自95年10月12日起至清償日止，按年
    息百分之五計算之利息；２、訴訟費用由被告負擔；３、願
    供擔保請准宣告假執行。
貳、被告之答辯：
一、按債權人本於確定判決對於債務人為強制執行而受金錢之支
    付，並無不當得利可言，此有最高法院69年台上字第1142號
    判例、22年上字第3771號判例可資參照。兩造之前開離婚及
    剩餘財產分配等之訴訟，一審經本院作成95年度婚字第373
    號判決，後兩造均提起上訴，並經臺灣高等法院作成97年度
    家上字第42號判決，於判決中認定兩造婚後所各自取得之財
    產、負債及剩餘財產暨其等之金額、價值之數額，其中並包
    括認定系爭（一）、（二）房地之價值分別為3,037,506 元
    、5,297,336元，並據而認定本件被告得向本件原告依民法
    第1030條之一第一項之規定，請求剩餘財產之差額之半數即
    3,903,396元，且認定本件被告得向本件之原告請求非財產
    上之損害賠償即慰撫金300,000元，並因而判認本件之原告
    除一審所判決應給付予本件被告之1,357,600元外，應再給
    付本件之被告2,845,796元，嗣本件原告雖再就該台灣高等
    法院判決提起上訴，惟為最高法院以98年度台上字第290號
    裁定駁回上訴，前開訴訟之二審判決即告確定，且原告嗣後
    雖再對該確定判決提起再審，亦經最高法院以98年度台聲字
    第535裁定駁回，是被告依確定判決執行名義執行並受償債
    權，對原告並無何不當得利可言。
二、次按鑑定乃法院選任具有特別學識經驗之人，對於鑑定事項
    提供意見，以作為裁判之參考，且鑑定人係以其專業勘估標
    的之所有權、他項權利及其他負擔，以勘估標的使用現況（
    含基地本身條件概況、基地外在條件概況、勘估標的使用條
    件、建築物條件概況、建物內部條件概況），暨勘估標的法
    定使用管制或其他管制事項，而敘明其估價所運用之方法及
    估價結果，故鑑定人並非依當事人好惡或意欲而提出鑑定價
    格，原告片面指稱被告執意高估房地價格圖謀相對高額財產
    分配云云，應無足採。況兩造前既已於本院95年度婚字第37
    3號事件繫屬中，合意具狀陳報由前述之建築師公會進行不
    動產鑑定，且原告另曾於97年度司執字第15236號事件中，
    以聲請狀表示系爭（二）房地之成交價約為4,500,000元至
    5,500,000元間，而臺灣高等法院於97年度家上字第42號判
    決，採用建築師公會所估之5,297,336元價格，正符合原告
    自己所稱之範圍，原告嗣後卻又指摘該判決不當，被告受有
    不當得利，自無理由，何況鑑定人之鑑定，僅為一種調查證
    據之方法，高院上開判決之認定，乃係本於法官自己職權之
    證據取捨所為事實認定之結果，本不受上開建築師公會估鑑
    結果之拘束，原告指稱因建築師之高估，致該高院判決之認
    定受其影響，而作有失公平客觀之認定結果，造成被告受有
    不當得利云云，亦不可採。
三、雖原告另主張本件有情事變更原則之適用云云，被告予以否
    認，概因倘原告在被告對其提起前述之離婚等事件當時，其
    就自動履行債務，將上開房地出售，以賣得之價金用來清償
    被告，即不會有因為這段時間之經過，導致市場波動而致上
    開房地之市價變動之問題，故係原告自己不履行債務，始導
    致上開房地價格之變動，其自不得主張適用情事變更原則，
    否則其即有權利濫用之情形。為此聲明：１、原告之訴駁回
    ；２、訴訟費用由原告負擔；３、如受不利益之判決，願供
    擔保請求免為假執行。
參、法院之判斷：
一、原告主張於兩造先前之上開離婚分產事件中，臺灣高等法院
    以建築師公會之估價結果可採，而據以認定系爭（一）、（
    二）房地之價值各為3,037,506元、5,297,336元，嗣經被告
    持上開事件之確定判決作為執行名義，對原告之上開房地聲
    請強制執行時，系爭（一）、（二）房地之拍定價格則各為
    1,689,000元、3,700,000元之情，業據其提出本院95年度婚
    字第373號判決、臺灣高等法院97年度家上字第42號判決、
    臺灣桃園地方法院（下稱桃園地院）民事執行處99年5月26
    日桃院永98司執靜字第15466號函、桃園地院98年10月20日
    桃院永98司執靜字第47426號不動產權利移轉證書（以上均
    影本）等件各1份為證，且為被告所不爭執，自堪信原告之
    上開主張為真實。
二、按無法律上原因而受利益，致他人受損害者，應返還其利益
    ；雖有法律上之原因，而其後已不存在者，亦同，民法第17
    9條定有明文，是必須當事人間，其財產之變動不具有法律
    上原因，致取得財產者受有不當之利益，而喪失財產者，受
    有不當之損害時，始有依不當得利之法律關係，予以調整回
    復當事人間原來財產狀態之必要。又按「債權人本於確定判
    決對於債務人為強制執行而受金錢之支付者，該確定判決如
    未經其後之確定判決予以廢棄，縱令判決內容不當，在債務
    人對於原執行名義之確定判決提起再審之訴予以變更前，亦
    非無法律之原因而受利益，自無不當得利可言」，有最高法
    院22年上字第3771號、69年台上字第1142號判例意旨可資參
    照。又按除另有規定外，確定之終局判決，就經裁判之訴訟
    標的，有既判力，民事訴訟法第400條第一項亦有規定，故
    為訴訟標的之法律關係，於確定之終局判決中經裁判者，當
    事人之一造，以該確定判決之結果為基礎，於新訴訟用作攻
    擊或防禦方法時，他造應受其既判力之拘束，不得以該確定
    判決言詞辯論終結前所已提出，或得提出而未提出之其他攻
    擊防禦方法，為與該確定判決意旨相反之主張，且其反於確
    定判決之意旨而為主張者，法院於判決時不應斟酌，法院更
    不得為反於確定判決意旨之裁判，故於給付判決確定者，被
    告不得再否認該債務之成立，即使在該確定判決言詞辯論終
    結前，雖有因清償、免除、混同、消滅時效完成等而生債之
    關係消滅之事由存在，或因原告同意緩期清償而生妨礙債權
    行使之事由存在，倘被告因自己之原因，而未提出該等事由
    之抗辯，致受到確定敗訴之判決時，被告亦不得再對原告否
    認該給付義務之存在（以上參見最高法院30年上字第8號、
    42 年台上字第1306判例意旨及王甲乙、楊建華、鄭健才合
    著民事訴訟法新論，八十六年九月印行之第489至490頁），
    亦即基於該給付之訴之確定判決之既判力之效力，已認該案
    之原告對被告，就其訴訟標的之給付債權之確定存在。
三、經查，被告主張兩造之前開離婚及剩餘財產分配等之訴訟，
    一審經本院作成95年度婚字第373號判決，後兩造均提起上
    訴，並經臺灣高等法院作成97年度家上字第42號判決，於判
    決中認定兩造婚後所各自取得之財產、負債及剩餘財產暨其
    等之金額、價值之數額，其中並包括認定系爭（一）、（二
    ）房地之價值分別為3,037,506元、5,297,336元，並據而認
    定本件被告得向本件原告依民法第1030條之一第一項之規定
    ，請求剩餘財產之差額之半數即3,903,396元，且認定本件
    被告得向本件之原告請求非財產上之損害賠償即慰撫金300,
    000元，並因而判認本件之原告，除一審所判決應給付予本
    件被告之1,357,600元外，應再給付本件之被告2,845,796元
    ，嗣本件原告雖再就該台灣高等法院判決提起上訴，惟為最
    高法院以98年度台上字第290號裁定駁回上訴，前開訴訟之
    二審判決即告確定，被告並基於此確定判決，對原告之包括
    系爭（一）（二）房地之財產，為強制執行而受債權清償等
    情，業據被告提出最高法院98年度台上字第290號裁定影本1
    份為證，且原告就此亦不爭執，則兩造間有關本件被告對本
    件原告所主張之夫妻剩餘財產分配請求權債權之該訴訟標的
    ，既已於前述兩造間之上開確定判決中予以確認其存在及其
    數額，則揆諸上開之規定及說明，此等認定之結果，於兩造
    之間已具有既判力之效力，兩造均應同受其拘束，本院此判
    決亦不得反於該前案確定判決之認定結果，而作不同之認定
    。故應認本件之被告對本件原告之剩餘財產分配債權3,903,
    396元之確定存在，不得以原告嗣後再於本件，以其於前開
    前案訴訟中業已提出、且經前案判決審酌後，不予採信之「
    建築師公會估價過高」等之攻擊防禦方法，而推翻前開確定
    判決業已確認之本件被告對本件原告之3,903,396元剩餘財
    產分配債權存在之結果。準此，被告既對原告確定享有包括
    前述之3,903,396元夫妻剩餘財產分配等債權，則其以該等
    確定債權之執行名義，據以聲請執行法院而對原告之系爭（
    一）（二）房地之財產予以執行而受償，乃係屬具有債權關
    係之法律上原因而受利益，並不會因系爭（一）（二）房地
    之拍定價格或金融機構之估定價額，低於前開台灣高法院判
    決所認定該等房地之價值數額或建築師公會之估價金額，而
    受到影響，則原告於本件以上開房地之拍定價格或金融機構
    之估價，低於前開台灣高法院判決所認定該等房地之價值數
    額或建築師公會之估價金額為由，據以主張被告因此受到以
    上開房地之台灣高法院判決所認定之價值數額與拍定價格間
    差額之半數之不當得利，並致原告受有該金額之損害，而依
    不當得利之法律關係為請求云云，即無理由。
四、至原告雖主張：因最高法院96年度台上字第2362號判決明言
    「依社會一般觀念認為財產之移動，係屬不當，基於公平原
    則，有必要調節，即應依不當得利，命受益人返還。」，本
    件因兩造之財產分配既有不公，為公平起見，依上開判決意
    旨，原告自得依不當得利法律關係，請求被告返還等情，惟
    經查，經細觀96年度台上字第2362號判決之內容，原告所引
    用之該段文字完整前後文為：「次按不當得利請求權之發生
    係基於『無法律上之原因而受利益，致他人受損害』之事實
    ，所以造成此項事實，是否基於特定人之行為或特殊原因，
    在所不問。亦即不當得利所探究，只在於受益人之受益事實
    與受損事實間之損益變動有無直接之關聯，及受益人之受益
    狀態是否有法律上之原因（依據）而占有，至於造成損益變
    動是否根據自然之因果事實或相同原因所發生，並非不當得
    利制度規範之立法目的。換言之，只要依社會一般觀念，認
    為財產之移動，係屬不當，基於公平原則，有必要調節，即
    應依不當得利，命受益人返還」，顯見該判決亦明白肯認「
    受益人之受益狀態是否有法律上之原因（依據）而占有」為
    不當得利請求權發生之要件，若具備「無法律上之原因」此
    一要件，縱使造成損益變動非根據自然之因果事實或相同原
    因所發生，依社會一般觀念仍會認為財產之移動係屬不當，
    故應命受益人返還，惟就本件而言，被告並非無法律上原因
    而受利益，其前提要件已不具備，即非該判決所指之「不當
    財產移動」，是原告援引該判決意旨而指被告有不當得利之
    情形云云，自不足採。
五、末按「契約成立後，情事變更，非當時所得預料，而依其原
    有效果顯失公平者，當事人得聲請法院增、減其給付或變更
    其他原有之效果」、「前項規定，於非由契約所發生之債，
    準用之」，民法第227條之2第1項、第2項固有規定，惟上開
    條文所所規定之情事變更原則，乃係指於契約成立或非契約
    之債發生之後，為其行為之環境或基礎之情況有所變動而言
    ，例如物價、幣值之漲貶等是。該原則之訂定，乃係基於衡
    平之理念，對於當事人於契約成立或債發生之後，所不可預
    見之情事，或其他為法律事實之基礎或環境，發生劇變所設
    之救濟制度，有最高法院89年度台上字第1529號判決意旨可
    參。故要適用上開條文，即須包括有：(1)於契約成立或債發
    生之後，有情事之變更；(2)該等情事變更非契約或債發生當
    時所得預料；(3)且須不可歸責於當事人之事由，暨(4)須依其
    原有效果顯失公平等要件存在。就本件而言，原告係以台灣
    高等法院於審理前開兩造間事件時，所援以為判決基礎之建
    築師公會之鑑價，有「高估」上開房地價值之情形，致與上
    開房地嗣後經拍定之金額有相當差距為由，主張有情事變更
    之適用云云，惟查，原告所稱前案判決時，建築師之高估房
    地金額乙事，顯非前述之於契約成立或債發生後，發生之「
    情事之變更」。況不動產之價值，本會隨著時間之變動、社
    會經濟狀況、房市之狀況等，而有所變動，且不動產如係以
    透過法院之強制執行方式而被拍定所為之交易，其拍定之價
    格，衡諸一般常情，通常會較其依一般買賣方式所賣得之市
    價為低等情，本應為本件之原告於前開兩造間之離婚及分配
    剩餘財產等之案件審理時，所能知悉及預料，是原告以台灣
    高等法院前開判決所認定之上開房地之價值及建築師估價之
    金額，較諸上開房地後來被拍定之金額為高，即謂本件應有
    上開情事變更原則規定之適用云云，亦顯然因欠缺前述之不
    可預料性而不合其要件。況就被告辯稱：本件係因原告就其
    積欠被告之剩餘財產分配債務，故意不履行債務，始導致上
    開房地後來因被告聲請執行被拍賣，而致其拍定價格之變動
    乙節，亦非全然無據，故是否不可歸責於原告，亦非無疑。
    是原告主張本件應有前述之情事變更原則規定之適用，應由
    本院減少其對被告所負之剩餘財產分配債務之給付數額，其
    並進而得請求被告返還其1,472,918元及其遲延利息云云，
    亦無理由。
六、從而，原告主張依民法不當得利及第二百二十七條之二規定
    之法律關係，請求被告給付其1,472,918元，及自95年10月
    12日起至清償日止，按年息百分之五計算之利息，於法尚屬
    無據，應予以駁回。而原告之訴既經駁回，其假執行之聲請
    亦失所附麗，應併予駁回之。
七、本件判決之基礎已臻明確，兩造其餘之攻擊、防禦方法及舉
    證，核與判決結果無影響，爰不一一予以論列，併此敘明。
八、據上論結，本件原告之訴為無理由，依民事訴訟法第78條，
    判決如主文。
中    華    民    國  100    年     3    月     31    日
                  民事第二庭  法  官  鄭政宗
以上正本係照原本作成。
如對本判決上訴，須於判決送達後20日內向本院提出上訴狀。
如委任律師提起上訴者，應一併繳納上訴審裁判費。
中    華    民    國  100    年          月     31    日
                              書記官  蔡美如